【裁判字號】    99,訴,2052
【裁判日期】    990730
【裁判案由】    毒品危害防制條例
【裁判全文】
臺灣臺中地方法院刑事判決              99年度訴字第2052號
公  訴  人  臺灣臺中地方法院檢察署檢察官
被      告  乙○○
上列被告因毒品危害防制條例案件，經檢察官提起公訴（99年度
毒偵字第2104號），本院判決如下：
    主    文
乙○○施用第一級毒品，處有期徒刑陸月，如易科罰金，以新臺
幣壹仟元折算壹日。又施用第二級毒品，處有期徒刑參月，如易
科罰金，以新臺幣壹仟元折算壹日，扣案之第二級毒品甲基安非
他命壹包（驗餘淨重零點零捌伍陸公克，含無法與毒品析離之包
裝袋壹只）沒收銷燬之。應執行有期徒刑捌月，如易科罰金，以
新臺幣壹仟元折算壹日，扣案之第二級毒品甲基安非他命壹包（
驗餘淨重零點零捌伍陸公克，含無法與毒品析離之包裝袋壹只）
沒收銷燬之。
    犯罪事實
一、乙○○前因施用毒品案件，經本院裁定送觀察、勒戒後，認
    無繼續施用毒品之傾向，於民國九十八年十月二十八日執行
    完畢釋放。詎其仍不知悔改，又基於施用第一級毒品海洛因
    之犯意，於九十九年五月十四日凌晨零時十分許為警採尿時
    起往前回溯九十六小時內之某時（不含當日為警查獲至採尿
    期間），在不詳地點，以不詳方式，施用第一級毒品海洛因
    一次；另基於施用第二級毒品甲基安非他命之犯意，於九十
    九年五月十三日上午九時許，在台中縣神岡鄉○○路與大豐
    路口之加油站廁所內，以將第二級毒品甲基安非他命置入玻
    璃球吸食器內，點火燒烤吸食其煙霧之方式，施用第二級毒
    品甲基安非他命一次。嗣於九十九年五月十三日晚上十一時
    十分許，因形跡可疑，為警在台中市北屯區○○○路與河北
    路口盤查，起先未承認有施用甲基安非他命之行為，至警方
    於其身上起出第二級毒品甲基安非他命一包（驗餘淨重０．
    ０八五六公克，含無法與毒品析離之包裝袋一只）後，始承
    認該包毒品係其所有，並於警方帶回派出所詢問後，坦承其
    有施用第二級毒品甲基安非他命之行為，而查悉上情。
二、案經台中市警察局第五分局報請臺灣臺中地方法院檢察署檢
    察官偵查起訴。
    理    由
壹、證據能力部分：
    按當事人、代理人或辯護人於法院調查證據時，知有第一百
    五十九條第一項不得為證據之情形，而未於言詞辯論終結前
    聲明異議者，視為有前項之同意，刑事訴訟法第一百五十九
    條之五第二項定有明文。此乃係基於證據資料愈豐富，愈有
    助於真實發現之理念，酌採當事人進行主義之證據處分權原
    則，並強化言詞辯論主義，透過當事人等到庭所為之法庭活
    動，在使訴訟程序順暢進行之要求下，承認傳聞證據於一定
    條件內，得具證據適格。此種「擬制同意」，因與同條第一
    項之明示同意有別，實務上常見當事人等係以「無異議」或
    「沒有意見」表示之，斯時倘該證據資料之性質，已經辯護
    人閱卷而知悉，或自起訴書、原審判決書之記載而了解，或
    偵、審中經檢察官、審判長、受命法官、受託法官告知，或
    被告逕為認罪答辯或有類似之作為、情況，即可認該相關人
    員於調查證據之時，知情而合於擬制同意之要件（最高法院
    九十六年度台上字第四一七四號判決要旨參照）。經查，本
    件檢察官、被告於本院審判期日均未對本院下述所引用之證
    據表示意見，且迄至言詞辯論終結前亦未聲明異議，本院審
    酌該等證據資料製作時之情況，尚無違法不當及證明力明顯
    過低之瑕疵，且為證明犯罪事實存否所必要，認為以之作為
    證據應屬適當，揆諸前開說明，自均具證據能力。
貳、實體部分：
一、上開施用第二級毒品甲基安非他命部分之犯罪事實，業經被
    告乙○○於警詢及偵審時坦認不諱，而被告為警查獲後所採
    取之尿液經送驗結果，確呈甲基安非他命陽性反應，有委託
    尿液檢驗代號與真實姓名對照表、採集尿液鑑同意書、中山
    醫學大學附設醫院檢驗科藥物檢測中心九十九年五月二十七
    日出具之尿液檢驗報告一紙在卷可憑（見偵查卷第三十四頁
    ）。另被告為警查獲時所扣得之透明結晶一包，經鑑驗後確
    含有甲基安非他命成分（驗餘淨重０．０八五六公克，含無
    法與毒品析離之包裝袋一只），亦有行政院衛生署草屯療養
    院九十九年五月十八日草療鑑字第0990500123號鑑定書一份
    附卷可參（見偵查卷三十頁），復有扣押筆錄、扣押物品目
    錄表、查獲現場照片在卷可佐，足見被告上開施用第二級毒
    品甲基安非他命之自白，確與事實相符，堪予採認。
二、然訊之被告矢口否認有何施用第一級毒品海洛因之犯行，辯
    稱：伊從未施用過海洛因，不知驗尿報告為何會有嗎啡尿應
    云云。經查：
（一）被告係於九十九年五月十三日晚上十一時十分許，遇警盤
      查，嗣員警經其同意後，於翌日（五月十四日）凌晨零時
      十分許，採集其尿液送請中山醫學大學附設醫院檢驗科藥
      物檢測中心檢驗，其初步先以免疫學分析法鑑驗，結果呈
      鴉片類陽性反應後，再以氣相層析質譜儀（GC/MS）確認
      檢驗，其結果呈嗎啡陽性反應，有該中心九十九年五月二
      十七日出具之尿液檢驗報告一紙在卷可憑（見偵查卷第三
      十四頁）。又氣相層析質譜儀（GC／MS）之檢驗法包括「
      氣相層析儀」及「質譜儀」兩部分，其中氣相層析儀法之
      原理為將物質氣化後，再經分析管分離，由於各種物質之
      沸點及對管柱之吸附力不同，在經過檢測器（DETECT OR
      ）測定後，表現出不同之滯留時間（RETENSIONTIME），
      以滯留時間來判斷係何種物質，至「質譜儀法」部分為其
      檢測器，能將物質撞擊成碎片，紀錄其質譜圖，因每個化
      合物之鍵結能力不同，故不同之物質會有其特定之質譜圖
      ，因此在物質之判斷上有如指紋之鑑定，理論上如扣除人
      為之因素，其精確度已接近百分之百。且氣相層析質譜儀
      （GC／MS）乃目前就藥物篩檢結果必須進一步確認時所最
      常採用之確認方法，因此在良好的操作條件之下，以氣相
      層析質譜儀作藥物及其代謝物之定性及定量分析，幾乎不
      會有偽陽性反應產生，業經行政院國軍退除役官輔導委員
      會臺北榮民總醫院於83年4月7日以（83）北總內字第0305
      9號函示明確。
（二）再者依文獻記載，施用海洛因後24小時內經由尿液排出之
      量可達使用劑量之80%，該種毒品於尿液中排出之最長時
      限，受施用劑量、施用方式、個人體質及代謝情況等因素
      影響，因個案而異，一般可檢出之最長時間為海洛因服用
      後2至4天等情，業經行政院衛生署管制藥品管理局90年5
      月4日管檢字第93902號函釋明確。又海洛因經人體代謝後
      ，在尿液中會產生單乙醯嗎啡、游離態嗎啡及大量結合態
      嗎啡，不會代謝產生可待因，但非法濫用之海洛因毒品，
      在製造過程中，常含有少量雜質乙醯可待因，乙醯可待因
      經人體代謝後，在尿液中會產生可待因，因此非法施用毒
      品者，在尿液可檢出大量之嗎啡成分及較少量之可待因成
      分等情，亦有法務部法醫研究所93年10月13日法醫毒字第
      0930003574號函釋在卷，參以本被告上開尿液經送檢驗結
      果，確呈嗎啡陽性反應，嗎啡確認濃度為656ng／ml等情
      （見警卷第8頁之濫用藥物檢驗報告），足見被告於九十
      九年五月十四日凌晨零時十分許為警採尿時往前回溯96小
      時內某時（不含當日為警查獲至採尿期間），確有施用第
      一級毒品海洛因之犯行。
三、按九十二年七月九日新修正之毒品危害防制條例刪除二犯及
    三犯之規定，一改修法前繁雜之處遇程序，僅將施用毒品者
    簡化區分為初犯、再犯，並認施用毒品者係屬病患性犯人，
    以觀察、勒戒戒除其身癮，並以強制戒治去除其心癮。經觀
    察、勒戒或強制戒治執行完畢釋放後，若係五年後再犯該條
    例第十條施用毒品罪者，與同條例第二十條第一項、第二項
    關於「初犯」之處理方式相同，檢察官應先聲請法院裁定令
    被告入勒戒處所觀察、勒戒，並視有無繼續施用毒品傾向，
    決定應予釋放、為不起訴之處分，或應聲請法院裁定令入勒
    戒處所強制戒治；若係五年內「再犯」同條例第十條施用毒
    品罪者，依同條例第二十三條第二項規定，檢察官則應依法
    追訴。觀諸該條例第二十條第三項之修正理由：「觀察、勒
    戒或強制戒治五年後再犯者，顯見前所實施之觀察、勒戒或
    強制戒治已足以遮斷其施用毒品之癮，為期自新及協助其戒
    除毒癮，對此五年後再犯者，爰明定仍適用初犯之規定，先
    經觀察、勒戒、強制戒治之程序。」及同條例第二十三條第
    二項之修正理由：「為配合簡化施用毒品犯之刑事處遇程序
    ，並鑑於經觀察、勒戒或強制戒治執行完畢釋放後五年內再
    犯者，其再犯率甚高，原據以實施之觀察、勒戒及強制戒治
    既已無法收其實效，自應施以刑事處遇。」，顯然如施用毒
    品者係前經觀察、勒戒或強制戒治等治療程序執行完畢五年
    後，始再施用毒品之「初犯」，因前所執行之觀察、勒戒或
    強制戒治已足收戒除毒癮之效，自應重新執行觀察、勒戒或
    強制戒治等治療程序，並於治療程序執行完畢後，由檢察官
    為不起訴處分，毋庸對之追訴處罰；反之，在「再犯」之情
    形，因其先前所為治療程序顯未能收戒斷毒癮之效，且考量
    施用毒品者之再犯率偏高，乃簡化其刑事處遇程序，而逕予
    追訴處罰，不再施以治療程序。參酌上開立法理由，修正毒
    品危害防制條例就施用毒品者，祇於「初犯」及「五年後再
    犯」二種情形，有其追訴條件之限制，即須於初犯經觀察、
    勒戒或強制戒治釋放後，五年內均無施用毒品之行為，始能
    認其前所實施之觀察、勒戒或強制戒治已足遮斷毒癮，而得
    於五年後再犯時，再予適用初犯之規定，重行觀察、勒戒等
    程序。倘五年內已經再犯，被依法追訴處罰，縱其第三次（
    或第三次以上）施用毒品之時間在初犯釋放五年以後，即與
    「五年後再犯」之情形有別，且因已於「五年內再犯」，顯
    見其再犯率甚高，原實施觀察、勒戒或強制戒治，已無法收
    其實效，而無五年戒斷期之存在，自無再經觀察、勒戒及強
    制戒治之必要，應由檢察官逕行起訴，始符新法修正本旨。
    經查，被告於九十八年間因施用毒品案件，經本院裁定送觀
    察、勒戒後，認無繼續施用毒品之傾向，經本院裁定觀察、
    勒戒後，於九十八年十月二十八日執行完畢釋放，此有臺灣
    高等法院被告前案紀錄表附卷可考，被告於上開觀察、勒戒
    執行完畢釋放後，既於五年內再犯本件毒品危害防制條例第
    十條之罪，即應依法追訴處罰。綜此，本件事證已臻明確，
    被告施用毒品海洛因及甲基安非他命之犯行，均洵堪認定。
四、按海洛因、甲基安非他命分屬毒品危害防制條例第二條第二
    項第一款、第二款所指之第一級、第二級毒品，核被告張進
    堂所為，係犯毒品危害防制條例第十條第一項之施用第一級
    毒品罪、同法條第二項之施用第二級毒品罪。被告施用前後
    持有第一級毒品及吸食前持有第二級毒品之低度行為，分別
    為其施用第一級毒品及第二級毒品之高度行為所吸收，均不
    另論罪。被告所犯前開二罪間，犯意各別，罪名、行為且互
    殊，應予分論併罰。爰審酌被告前因施用毒品犯行經觀察勒
    戒之執行，竟仍故態復萌，復行施用毒品不輟，無視於毒品
    對於自身健康之戕害及國家對於杜絕毒品犯罪之禁令；惟衡
    酌施用毒品係屬自戕行為，被告犯罪手段尚屬平和，亦未因
    此而危害他人，所生損害尚非鉅大，而被告於犯後已坦承部
    分犯行，尚見悔意之犯罪後態度，暨施用毒品者均有相當程
    度之成癮性及心理依賴，其犯罪心態與一般刑事犯罪之本質
    並不相同，應側重適當之醫學治療及心理矯治為宜等一切情
    狀，分別量處如主文所示之刑，並各諭知易科罰金之折算標
    準，併定其應執行之刑，及諭知易科罰金之折算標【蓋被告
    所犯併罰之數罪均得易科罰金，所定應執行之刑雖逾6月，
    依99年1月1日修正施行之刑法第41條第8項規定，仍得易科
    罰金，是併就所定應執行之刑均諭知易科罰金之折算標準，
    以資懲戒（查被告行為後，刑法第41條業於98年12月30日修
    正公布並施行。其中刑法第41條第1項為求用語統一，爰將
    原「受六個月以下有期徒刑」修正為「受六月以下有期徒刑
    」，核僅屬文字之修正，而無新舊法比較之問題。另，修正
    前刑法第41條第8項規定：「第一項至第三項規定於數罪併
    罰，其應執行之刑未逾六個月者，亦適用之。」司法院於98
    年6月19日作成釋字第662號解釋。解釋文謂「中華民國94年
    2 月2日修正公布之現行刑法第41條第2項，關於數罪併罰，
    數宣告刑均得易科罰金，而定應執行之刑逾6個月者，排除
    適用同條第1項得易科罰金之規定部分，與憲法第23條規定
    有違，並與本院釋字第366號解釋意旨不符，應自解釋公布
    之日起失其效力。」，是修正前刑法第41條第8項關於數罪
    併罰，數宣告刑均得易服社會勞動，而定應執行之刑逾6月
    者，不得易服社會勞動之規定，雖未在該解釋範圍內，惟解
    釋所持理由亦同樣存在於易服社會勞動。立法者爰修正第8
    項規定，以符合釋字第662號解釋意旨。從而，修正後刑法
    第41條第8項修正為：「第一項至第四項及第七項之規定，
    於數罪併罰之數罪均得易科罰金或易服社會勞動，其應執行
    之刑逾六月者，亦適用之。」經比較新舊法結果，以新法較
    有利被告，自應適用修正後刑法第41條規定，就定其應執行
    刑部分，諭知易科罰金之折算標準）】。
五、查被告為警查獲時當場扣得第二級毒品甲基安非他命一包（
    驗餘淨重０．０八五六公克，含無法與毒品析離之包裝袋一
    只），依毒品危害防制條例第二條第二項第二款之規定，係
    屬第二級之毒品，不問屬於犯人與否，爰依毒品危害防制條
    例第十八條第一項前段之規定，宣告沒收銷燬之。
據上論斷，依刑事訴訟法第二百七十三條之一第一項、第二百九
十九條第一項前段，毒品危害防制條例第十條第一項、第二項、
第十八條第一項前段，刑法第十一條、第五十一條第五款、第四
十一條第一項前段、第八項，判決如主文。
本案經檢察官甲○○到庭執行職務。
中    華    民    國    99    年    7     月    30    日
                    刑事第二庭  審判長法  官  曾佩琦
                                      法  官  郭德進
                                      法  官  黃佩韻
以上正本證明與原本無異。
如不服本判決應於收受判決後十日內向本院提出上訴書狀，並應
敘述具體理由；其未敘述上訴理由者，應於上訴期間屆滿後二十
日內向本院補提理由書（均須按他造當事人之人數附繕本）「切
勿逕送上級法院」。
                                書記官  林念慈
中    華    民    國    99    年    7     月    30    日
附錄本案論罪科刑法條：
【毒品危害防制條例第十條第】
  施用第一級毒品者，處六月以上五年以下有期徒刑。
  施用第二級毒品者，處三年以下有期徒刑。

司法院資訊處製作；財團法人民間司法改革基金會備份。
